臺灣臺北地方法院刑事判決　　　　　　　　　　　　　九十一年度自字第一四四號
　　自　訴　人　乙○○○代理有限公司
　　代　表　人　賴英俊
　　代　理　人　李蒨蔚律師
　　被　　　告　甲○○
右列被告因背信案件，經自訴人提起自訴，本院判決如左：
    主  文
甲○○無罪。
    理  由
一、自訴意旨略以：被告甲○○係新洋船務代理股份有限公司（下稱新洋公司）之負
    責人，竟共同意圖損害自訴人之利益，教唆自訴人乙○○○代理有限公司（下稱
    育洋公司）管理部經理兼代財務部主管董之賢，為自訴人處理事務之人，連續於
    民國八十六年十月一日、二日，基於其職務之便，將自訴人公司之台北銀行儲蓄
    部活期存款000000000000號帳戶存摺一本、櫃台收入現金新台幣（
    下同）九千八百八十五元及支票八十一萬六千九百八十四元等私自扣下，並將之
    轉交新洋公司接收，嚴重損害自訴人之權益。因認被告涉犯刑法第二十九條、第
    三十一條第一項及第三百四十二條之教唆背信罪嫌。
二、按犯罪事實應依證據認定之，無證據不得推定其犯罪事實；不能證明被告犯罪者
    ，應諭知無罪之判決，刑事訴訟法第一百五十四條、第三百零一條第一項分別定
    有明文。次按刑法上之背信罪，係指為他人處理事務之人，以侵占以外之方法，
    違背任務，損害本人利益之行為而言，而侵占罪，則以侵占自己持有他人之物為
    其特質，至其持有之原因如何可以不問，故就處理他人事務之持有物，以不法所
    有之意思，據為己有，係屬侵占罪，而不能援用背信罪之法條處斷（最高法院三
    十年上字第二六三三號判例、八十六年台上字第三六二一號判決參照）。
三、訊據被告堅詞否認涉有右揭犯行，辯稱：自訴人與大洋海運輪船公司（下稱大洋
    公司）間訂有代理契約，為大洋公司在台之船務代理，所收取之款項為大洋公司
    所有，而被告為大洋公司之執行董事，受任來台查核自訴人公司帳目，為查帳方
    便，指派原擔任被告特別助理之董之賢擔任自訴人公司財務經理，因於八十六年
    間發現自訴人公司負責人賴英俊有犯罪情事，除於同年九月三十日向台北市政府
    警察局告發外，並指示董之賢將原屬大洋公司所有之款項，交付華岡船務代理公
    司，並無損害自訴人之意圖，更未造成自訴人之損害，董之賢無由構成背信罪，
    被告即無構成教唆背信之可能，且自訴人前向台灣台北地方法院檢察署告訴董之
    賢業務侵占案件，業經該署檢察官為不起訴處分確定，自訴人就屬同一事實再為
    自訴，實屬浪費司法資源等語置辯。
四、經查，自訴人育洋公司認被告甲○○涉犯教唆董之賢背信罪嫌，固提出董之賢之
    履歷表、薪資扣繳憑單及自訴人公司之人事組織報表等，堪信董之賢於八十六年
    十月一日、二日確為自訴人公司職員，係為自訴人處理事務之人。然：
（一）依自訴人指訴之事實，係董之賢當時任職自訴人公司管理部經理兼代財務部主
      管，卻受被告指示，基於其職務之便，將自訴人公司所有之銀行存摺、收入現
      金及支票等私自扣下，轉交新洋公司接收。若果屬實，則前述銀行存摺、收入
      現金及支票等，係董之賢業務上所持有之物，縱認係受被告指示交付第三人而
      成立犯罪，亦非以侵占以外之方法而犯罪，揆諸前開判例意旨，所涉為業務侵
      占罪嫌，而非背信罪嫌，此觀自訴人前就同一事實告訴董之賢「業務侵占」案
      件，迭經檢察官認為董之賢「業務侵占」罪嫌不足，所為之台灣台北地方法院
      檢察署八十六年度偵字第二二八五六號、八十七年度偵續字第二八八號不起訴
      處分書在卷自明。是依自訴人指訴之犯罪事實，受被告指示之董之賢既無由成
      立背信罪名之可能，則以刑法第三百四十二條之背信罪，係因身分而成立之罪
      （最高法院七十二年台上字第六五二三號判決參照），而被告並非自訴人公司
      職員，又非有此身分之人，此為自訴意旨所是認之情節觀之，被告自無從因教
      唆而依刑法第三十一條第一項規定，與董之賢成立教唆共犯之可能。自訴人認
      被告涉犯刑法教唆背信罪嫌云云，顯有誤會。
（二）依前開自訴人指訴之事實，縱認董之賢應成立業務侵占罪名，充其量被告涉犯
      者係教唆業務侵占罪嫌，應先敘明。但董之賢是否成立業務侵占罪名，業經自
      訴人前以同一事實向台灣台北地方法院檢察署提出告訴，迭經該署檢察官為不
      起訴處分在案，不惟有前開不起訴處分書在卷可稽外，並經本院調卷核閱無訛
      。再細繹前開檢察官不起訴處分書認定董之賢業務侵占罪嫌不足之理由，再議
      發回前之該署八十六年度偵字第二二八五六號不起訴處分書，認自訴人指訴遭
      業務侵占之銀行存摺、收入現金及支票等，非自訴人（即該案之告訴人）所有
      ，而係與自訴人有代理合約之大洋公司所有，且董之賢係受大洋公司委派協助
      被告處理自訴人運費收取及帳目查核之人，因認董之賢非為自訴人持有前開物
      品，故其業務侵占罪嫌不足；再議發回後之該署八十七年度偵續字第二八八號
      不起訴處分書，則以「縱認」自訴人指訴遭業務侵占之銀行存摺、收入現金及
      支票等，在交付大洋公司前，係屬自訴人所有，但董之賢係以自訴人公司負責
      人賴英俊涉有侵占大洋公司款項之嫌，大洋公司已向台灣台北地方法院檢察署
      提出告訴，而依大洋公司指示為保護大洋公司權利所為，且大洋公司並隨即聲
      請法院假扣押自訴人公司及其負責人賴英俊之財產，因認董之賢主觀上並無不
      法所有之侵占意圖，故其業務侵占罪嫌亦不足（以上參見前開兩份不起訴處分
      書）。是前開檢察官先後認定董之賢業務侵占罪嫌不足，所為不起訴處分之理
      由，雖有不同，但結論則無二致，即認董之賢所為，無由課以業務侵占罪責之
      可能。則刑法第三百三十六條第二項規定之業務侵占罪，係因身分而成立之罪
      （最高法院二十年上字第二五三六號判例參照），而被告既非自訴人公司職員
      ，亦無因業務而持有自訴人指訴遭業務侵占之銀行存摺、收入現金及支票等，
      自非有此身分之人，此為自訴意旨所是認，則自訴意旨所認被告教唆有此身分
      而業務侵占（自訴人誤引背信罪名，有所誤會，已如前述）之董之賢，既經檢
      察官為不起訴處分確定在案，且為自訴人所不爭執（參見自訴狀及本院九十一
      年四月一日筆錄），自訴人又無提出其他證據資料，得認前開不起訴處分確定
      後，有刑事訴訟法第二百六十條所列情形之一，足認董之賢涉有業務侵占罪嫌
      ，自不足認該有此身分關係之董之賢有成立業務侵占罪責之可能，是無此身分
      關係之被告，亦無從因教唆而依刑法第三十一條第一項規定，而與董之賢成立
      教唆共犯之可能（最高法院三十九年台特覆字第二號判決參照）。
（三）綜前所述，本案自訴意旨雖認被告涉犯刑法教唆背信罪嫌，然依其所述之犯罪
      事實，被告無由成立教唆背信罪名之可能，本院不受其所引用法條之拘束（最
      高法院四十六年台上字第四○六號判例、八十八年台上字第四一○一號判決參
      照），再依自訴意旨所述之犯罪事實，被告亦無成立教唆業務侵占罪責之可能
      。此外，又查無其他積極證據，足認被告確有教唆背信或教唆業務侵占之情事
      ，應認不能證明被告犯罪，依法應諭知無罪之判決。
據上論斷，應依刑事訴訟法第三百四十三條、第三百零一條第一項，判決如主文。
中      華      民國      九十一      年      四    月    十八    日
                                      臺灣臺北地方法院刑事第三庭
                                          法  官  劉  台  安
右正本證明與原本無異
如不服本判決應於送達後十日內向本院提出上訴狀
                                          書記官  張  汝  琪
中      華      民      國      九十一      年      四    月    十八    日
